臺灣臺南地方法院民事判決　九十年度保險字第二三號
　　原　　　告　　甲○○
　　法定代理人　　乙○○
右當事人間請求給付保險金事件，本院判決如左：
    主    　文
被告應給付原告新台幣壹仟零拾壹萬壹仟玖佰陸拾陸元，及自民國九十年六月十五
日起至清償日止，按週年利率百分之十計算之利息。
訴訟費用由被告負擔。
本判決於原告以新台幣佰肆拾萬捌仟元或同額之台南市第三信用合作社無記名可
轉讓定期存單為被告供擔保後，得假執行；但被告如於假執行程序實施前，以新台幣
壹仟零拾壹萬壹仟玖佰陸拾陸元為原告預供擔保，得免為假執行。
    事    　實
甲、原告方面：
  一、聲明：求為判決除供擔保金額外如主文第一項所示，並陳明願供台南市第三信
　　　      用合作社無記名可轉讓定期存單請准宣告假執行。
  二、陳述：
    （一）緣原告之夫蘇泰安於民國七十二年間因被告公司員工之招攬，與被告訂立
          二十年期增值分紅養老保險契約，並以原告為受益人；又於八十九年九月
          七日，因被告公司業務員郭靜娟之強力推薦及招攬，再與被告訂立「真情
          一０一終身壽險」主契約及「國泰平安保險」附約，亦以訴外人蘇泰安為
          被保險人，原告為身故受益人，約定主約身故保險金為新台幣（下同）三
          十萬元，平安保險附約保險金一千萬元，原告並同時交付保險費二萬零二
          百二十元。不意，訴外人蘇泰安於九十年二月二日不慎溺水窒息而死，原
          告收受檢察署於九十年五月十五日核發之相驗屍體證明書後，即以承保危
          險事故發生，依約向被告請求給付保險金，詎被告遲至同年八月十日始函
          覆略以：「經了解本次蘇泰安先生因『窒息、溺水』身故，申請意外死亡
          保險金，經本公司審理，係屬真情一０一終身壽險第二十四條第三款及平
          安保險附約第二十一條第二款之除外責任，因此本公司歉難給付意外身故
          保險金，尚請貴戶鑒諒」等語拒絕給付保險金。
    （二）按保險人對於由不可預料或不可抗力之事故所致之損害，負賠償責任，保
          險法第二十九條第一項定有明文。次按保險人應於要保人或被保險人交齊
          證明文件後，於約定期限內給付賠償金額，無約定期限者，應於接到通知
          後十五日內給付之。保險人因可歸責於自己之事由致未在前項規定期限內
          給付者，應給付遲延利息年利一分。保險法第三十四條第一項、第二項亦
          有明文。而兩造所訂「國泰真情一０一終身壽險」主約第十四條就身故保
          險金的給付亦約定：「被保險人於本契約有效期間內身故者，本公司按總
          保險金額給付身故保險金，被保險人於本契約有效且於繳費期間內身故者
          ，本公司另加計按日數比例計算當期已繳付之未到期保險費，併入身故保
          險金內給付」；其「國泰平安保險」附約第十四條就身故保險金的給付亦
          明訂：「被保險人於本附約有效的保險期間內遭受第二條之意外傷害事故
          ，並於意外傷害事故發生之日起一百八十日內身故者，本公司按本附約保
          險單所記載該被保險人的保險金額給付身故保險金」。經查，原告之夫蘇
          泰安於九十年二月二日係因意外事故死亡，此由台灣台南地方法院檢察署
          相驗屍體證明書所載被保險人蘇泰安之死亡原因為溺水窒息，其死亡方式
          為「意外死亡」可證，按該項死亡方式之確立，係經李啟明檢察官及法醫
          師檢驗員季麟慶綜合法務部法醫研究所（九０）法醫所醫鑑字第０一五八
          號鑑定書之鑑定結果及偵查各項主、客觀之情狀及證物後所為之判斷，自
          屬可信，且上開相驗屍體證明書已將（一）病死或自然死（二）意外死（
          三）自殺（四）他殺（五）未確認等五項死亡方式分別列明，檢察官及法
          醫師除明白排除「自殺」一項外，甚至連「未確認」一項亦遭排除，足見
          其二人對被保險人蘇泰安死亡之方式，依渠等之專業知識及經驗，已堅定
          確認為意外死亡而無其他，從而，被告應依約給付保險金。
    （三）又依兩造間之保險契約所定，被告應給付主約保險金三十萬元，附約保險
          金一千萬元予原告，又依主約第十四條第二項約定，被告應加計按日數比
          例計算當期已繳付之未到期保險費，併入身故保險金內給付，而前開保約
          於八十九年九月七日有效成立，至九十年二月二日保險事故發生，計一四
          九天，核被告應給付已繳未到期之保費一萬一千九百六十六元（20220×
          216/365＝11966），另原告於被保險人蘇泰安身故後十日內即通知被告，
          且於五月十五日收到檢察署所發相驗屍體證明書後，即檢具該證明書連同
          保險單、戶籍謄本及受益人之身分證明文件，向被告申請給付保險金，依
          主約第十八條及附約第十三條之約定，被告即應於收齊文件後十五日內給
          付之，逾期即應按年利一分加計利息給付，被告公司於收受上開申請文件
          後十五日內並未依約給付保險金，爰請求加給遲延利息。
    （四）查被保險人蘇泰安平日業機車配線工廠，其為一勤奮向上之人，實無由輕
          生，乃信而有微，且其平日極為樂觀，喜歡唱歌，常邀原告前去舒展歌喉
          ，即便酒席間，亦不放過展現歌喉之機會；且原告與被保險人蘇泰安育有
          子女三人，長子蘇亦俊就讀台北醫學大學，成績優異，刻在萬芳醫院任實
          習醫師，而長女蘇芳筠為曾獲全國第一名之溜冰選手，刻為我政府戮力栽
          培之溜冰國手，次子蘇泊沅就讀瀛海高中，在校成績優異，毋庸掛心，是
          被保險人蘇泰安勤奮一生，正值子女方有所成，祇待安享人生至高幸福之
          際，誠亦斷無輕生之理。又被保險人蘇泰安於死亡前，並無積欠他人任何
          債務，反是他人積欠蘇泰安二百餘萬元，而農曆過年前，被保險人蘇泰安
          曾央人前去討債，對方有打電話來質問，為何找小混混來要債，還罵三字
          經，原告及被保險人蘇泰安並收到兩通語音信箱留言，內容很奇怪等情，
          亦經原告於九十年二月二日檢察官偵訊中供述明確，是被保險人蘇泰安死
          亡方式為他殺，已非無可能。另法務部法醫研究所（九０）法醫所醫鑑字
          第０一五八號鑑定書就被保險人蘇泰安屍體外表觀察結果，載稱：雙耳有
          輕微褶痕，額頭有瘀痕三乘二公分，而卷附台南市警察局第三分局呈檢察
          署之相驗變屍照片第六幀，亦明顯可見被保險人蘇泰安下巴有一條十餘公
          分帶有血跡之傷痕，則被保險人蘇泰安遭多人挾持，在無法反抗之情形下
          ，遭人按頭入水中而窒息死亡，更益有徵（註：發現被保險人蘇泰安屍體
          者為訴外人邱惠珍，其於發現日係下船練習划船，而該划船訓練中心在嘉
          南大圳邵安路六段處，設有浮水平台足供訓練員上下船，被保險人若係他
          殺，諒係在此受害），再依上開鑑定書所載，被保險人蘇泰安胃內含四０
          ０ＣＣ未消化之內容物，其內容有金針菇、筍、肉、金針、蔥等物，衡情
          ，自殺之人必多日未進食且滴水不沾，被保險人蘇泰安卻能飽食肉、蔬，
          足見其死亡前甚為泰然，非為自殺。再者其舌頭無咬痕，送驗檢體亦未發
          現含有安非他命、鴉片類、鎮靜安眠藥、農藥及一般常見毒藥物成份，衡
          情一般跳水輕生之人必先服毒而後跳水，益見被保險人蘇泰安非自殺身亡
          。甚者，被保險人蘇泰安落水前並未在現場遺留任何物品，且其手上仍帶
          有手錶，兩拳緊握，牙齒緊合，狀極冤屈，綜上所述，被保險人蘇泰安若
          非他殺，即係一時尿急或他因，不慎跌入水中而死亡，要與自殺無涉。被
          告迄未就其主張被保險人蘇泰安係故意自殺而死亡之事實舉證證明，其所
          辯自屬無據。
　　（五）觀諸本件保險契約主契約第一條第二項明定：「本契約的解釋，應探求契
　　　　　約當事人的真意，不得拘泥於所用的文字，如有疑義，以作有利於被保險
　　　　　人的解釋為準」，其附約第一條第三項亦明定：「前項各種構成本附約的
　　　　　文件，其解釋應探求附約當事人之真意，不得拘泥於所用之文字，如有疑
　　　　　義時，以作有利於要保人、被保險人或受益人為準」，而附約第二條第五
　　　　　項載稱：「本附約所稱『傷害』，係指被保險人於本附約有效的保險期間
　　　　　內，因遭受意外傷害事故（指非由疾病引起之外來突發事故），致其身體
　　　　　蒙受傷害」，從而，自文義上觀之，附約第十四條關於身故保險金的給付
　　　　　條件，固應解為：「被保險人於本附約有效的保險期間內遭受非由疾病引
　　　　　起之外來突發事故，所致之身體傷害，並於事故發生之日起一百八十日內
　　　　　身故者，本公司按本附約保險單所記載該被保險人的保險金額給付『身故
　　　　　保險金』」，然若參諸前揭主約第一條第二項及附約第一條第三項之規定
　　　　　，則附約第十四條關於身故保險金給付之條件，則應作有利於受益人之解
　　　　　釋，即：凡被保險人有因第二十一條及第二十二條所定除外責任（原因）
　　　　　以外之原因身故者，被告即按本附約保險單所記載該被保險人的保險金額
　　　　　給付身故保險金。復觀諸保險法第五十四條之一所定，保險契約條款有（
　　　　　一）免除或減輕保險人依本法應負之義務，（二）使要保人、受益人或被
　　　　　保險人拋棄或限制其依本法所享之權利（三）加重要保人或被保險人之義
　　　　　務（四）其他於要保人、受益人或被保險人有重大不利者，該部分之約定
　　　　　無效。考其修正理由為擷取大陸法系保險契約合法性與誠信要求之內容控
　　　　　制原則等精神，避免保險人以定型化契約逃避應履行之義務，以貫徹保護
　　　　　被保險人及維護社會公平正義之旨，則上開附約第十四條亦應作如上解釋
　　　　　，始與誠信原則及契約之精神無違。從而，原告只須就被保險人蘇泰安於
　　　　　有效保險期間內身故負舉證責任，苟已就此事實為相當之證明，被告自應
　　　　　負給付保險金之義務。
　　（六）台灣台南地方法院檢察署九十年五月十五日九０南相字第二二０號相驗屍
　　　　　體證明書，依其程式及意旨觀之，為上開檢察署所製作之公文書，是該證
　　　　　明書具有完全之形式證據力，至於其實質證據力如何，現行法雖無明文，
　　　　　固應由法官依自由心證，本諸經驗定則評價之，惟認定上，亦應與前民事
　　　　　訴訟條例第四００條及民訴訟律第四一五條作同一之認定，即公署之鑑定
　　　　　意見書等，如其所載事項，係該官吏公吏自己所實驗，或為其自己之行為
　　　　　，足證該事項為真實。證明書既認定被保險人蘇泰安係意外死亡，顯具相
　　　　　當之實質證據力。
乙、被告方面：
  一、聲明：求為判決駁回原告之訴，如受不利判決，願供擔保請准宣告假執行。
  二、陳述：
    （一）按請求履行債務之訴，除被告自認原告所主張債權發生原因之事實外，應
          先由原告就其主張此項事實負舉證之責任，必須證明其為真實後，被告於
          其抗辯事實，始應負證明之責，此為舉證責任分擔之原則，最高法院四十
          三年台上字第三七七號判例要旨著有明文。司法院三十年院字第二二六九
          號解釋亦揭明：事實為法律關係發生之特別要件者，在消極確認之訴，應
          由被告就其存在負舉證之責任，在其他之訴，應由原告就其存在負舉證之
          責任。本件原告先後主張「蘇泰安於九十年二月二日不慎溺水窒息死亡」
          、「原告之夫於九十年二月二日係因意外事故死亡」，是原告就渠所主張
          請求給付保險金之事實，即所謂意外事故，須先為證明，亦即引起事故之
          原因出於自身以外外在環境之變化，確有意外事故發生等負舉證之責，至
          於原告證其主張之事實為真實後，被告欲免責，始應由被告就其抗辯負舉
          證之責。
　　（二）查被保險人蘇泰安於九十年二月二日八時三十分許經發現陳屍於台南市安
          南區嘉南大圳水中，經法醫解剖發現死者生前落水，無明顯外傷存在，因
          他人脅迫或於打鬥過程中掉入水裡之機會應先可加以排除，死亡式應與自
          為之機會為最大，其鑑定結果，亦揭明其死因含窒息、溺水，死亡方式則
          須案情釐清後確立，而原告竟逕自斷章取義，認相驗卷所載死亡方式為意
          外死亡等語，顯與上揭解剖、鑑定結果迥異，自不能執而推認渠之推論為
          真正。另原告主張被保險人蘇泰安因向他人催討債務，有遭人質問從而恐
          係遭他人於划船訓練中心浮水平台處受害等推論，亦均不足證明被保險人
          蘇泰安之傷害致死乃意外事故所致。尤以果他人積欠債務總計五百四十四
          萬元以上未見清償，對一般人而言，實不能認非屬金錢財物上之重擔，對
          生計上之影響不能謂不輕，是原告自陳農曆過年前央人前去討債云云，能
          否執此即推論其身故非自為而係遭他人脅迫所致，應不足採。再原告以被
          保險人蘇泰安平日樂觀，勤奮一生，其子女三人毋庸掛心，且死亡時胃內
          留下未消化之食物等情，主張其無自殺之理由，惟此均不足為被保險人蘇
          泰安係意外身故之證據，況自殺之決心往往形成於一念之間，苟生自殺之
          心，當不致因家庭及事業因素而改變。另事發地點之兩岸均築有高約二尺
          ，寬約二十公尺之實心水泥牆圍欄，河面寬約一百二十五公尺，浮屍地點
          為海東橋往西約二百公尺處河面中央，一般人非自行跨越圍欄實不能入水
          。原告對於其保險金請求權權利發生事項，未盡其舉證責任，自不能信其
          主張為真正。
　　（三）再按保險法所稱保險，謂當事人約定一方交付保險費於他方，他方對於不
　　　　　可預料或不可抗力之事故所致之損害負擔賠償財物之行為，根據前項所訂
　　　　　之契約稱為保險契約，保險法第一條第一、二項定有明文。是保險契約為
　　　　　最大之善意契約，為避免道德危險之發生，保險所承擔之危險，客觀上係
　　　　　不可預料或不可抗力之事故，即其發生須不確定，且非故意，而系爭保險
　　　　　契約既依保險法之規定為約定，則其所承擔者自仍限於不可預料或不可抗
　　　　　力之事故。又系爭「國泰真情一０一終身壽險」契約首頁所載明之核准文
　　　　　號，固足證明保證人所承擔之危險為上揭法令所限制，而附約首頁所載明
　　　　　之「意外身故」、第三條所載明之「保險範圍：因遭受第二條之意外傷害
　　　　　事故而身故時，本公司依照本約的約定給付保險金」、第十四條載明「身
　　　　　故保險金的給付：被保險人於本附約有效保險期間內遭受第二條之意外傷
　　　　　害事故，並於意外傷害事故發生之日起一百八十日內身故者，本公司按本
　　　　　附約保險單所記載該被保險人的金額給付身故保險金」之意思，在在於契
　　　　　約文字中足以證明：意外身故始為系爭保險範圍，亦為原告請求給付保險
　　　　　金所須主張並舉證證明者，原告悖於上揭法令之規定及契約約定，請求身
　　　　　故保險金之給付，逕認其僅就身故之事實為主張即屬已足，而毋庸就身故
　　　　　事實之發生係不可預料、不可預期或不可抗力之意外所致者為舉證之說詞
　　　　　或抗辯，自不足採。尤以原告主張被保險人意識清楚、身體健康等情，於
　　　　　其起訴狀及準備書狀中迭經自認，是就其主張被保險人因不可預期之意外
　　　　　事故身故而為本件請求，自不能解免舉證責任。
　　（四）至於九十年六月十一日法務部法醫研究所發文檢送之九０醫鑑字第一五八
　　　　　號鑑定書之意見，係九十年二月八日及五月十五日台灣台南地方法院檢察
　　　　　署核發相驗屍體證明書時檢察官所明載須參酌之解剖鑑定案號，亦係該檢
　　　　　察官函復被告關於被保險人究否意外死亡所依憑之意見，自不容原告任依
　　　　　己意空言曲解。縱地檢署肯認被保險人蘇泰安屬意外死亡，按檢察官並非
          法醫專業，對於死亡原因之認定，自不如前開法醫研究所之鑑定為可信。
　　（五）又本件平安保險附約第二條第五項所謂非疾病引起外來之突發事故，參照
　　　　　最高法院七十六年度台上字第五八八號判決、同院八十六年度台上字第一
　　　　　０四三號判決意旨，應係限定出於自身以外之事故而言。
    （六）另據台灣台南地方法院檢察署九十一年七月二十六日南檢玲篤九０相00
          00000字第０九一００四一八二九號回函記載「家屬並請求本署再詳
          加調查死者是否有遭他殺之可能，本署承辦檢察官為求慎重，查明死者是
          否遭他殺嫌疑，除命警方追查相關線索外，並請法醫研究所之法醫解剖鑑
          定」、「依調查所得，並無得據以認定死者係自殺之證據，本署認定死者
          係意外死亡，因而發給死亡家屬死亡證明書」、「相驗屍體之主要目的在
          發現有無他殺嫌疑，以決定是否發動偵查，若無他殺嫌疑，依法即不必亦
          不宜再予追查，以免耗費司法資源」。足見台南地檢署當時純係朝被保險
          人蘇泰安死亡是否出於他殺方向進行偵查，認排除他殺可能性後，即發相
          驗屍體證明書，故實際上對於被保險人蘇泰安是否自殺並未進行積極調查
          ，從而不能僅憑該署之法律意見，排除被保險人蘇泰安自殺之可能。
    理    　由
一、按訴狀送達後，原告不得將原訴變更或追加他訴，但擴張或減縮應受判決事項之
    聲明者，不在此限，民事訴訟法第二百五十五條第一項第三款定有明文。查本件
    原告原起訴請求被告給付一千零三十一萬一千九百六十六元，及自九十年六月一
    日起至清償日止，按週年利率百分之十計算之利息，嗣就利息部分減縮自九十年
    六月十五日起至清償日止，按上開利率計算，乃應受判決事項之減縮，揆諸前揭
    規定，應予准許，合先敘明。
二、本件原告起訴主張：其於八十九年九月七日，與被告簽訂「真情一０一終身壽險
    」主契約及「國泰平安保險」附約，以其配偶蘇泰安為被保險人，原告為身故受
    益人，約定主約身故保險金為三十萬元，平安保險附約身故保險金為一千萬元，
    原告已同時繳交保險費二萬零二百二十元；嗣於九十年二月二日被保險人蘇泰安
    不慎溺水窒息而死，經解剖鑑定後，由台灣台南地方法院檢察署核發勾選死亡方
    式為意外死之相驗屍體證明書，原告並於九十年五月十五日接獲該證明書後，檢
    具保險單、戶籍謄本及身分證明文件等資料向被告申請給付保險金一千零三十萬
    元及已繳未到期保險費一萬一千九百六十六元，而被告既未依主契約第十八條及
    附約第十三條之約定，於收受上開申請文件後十五日內給付，自應於逾期之日（
    即九十年六月十五日）起按年利一分加計利息。又被保險人蘇泰安既係於前開契
    約有效期間內因意外死亡，被告即負有給付保險金之義務，爰依保險契約請求被
    告給付一千零三十一萬一千九百六十六元，及自九十年六月十五日起至清償日止
    ，按週年利率百分之十計算之利息等情。
三、被告則以：保險契約為最大之善意契約，為避免道德危險之發生，保險所承擔之
    危險，客觀上係不可預料或不可抗力之事故，系爭保險契約既依保險法之規定為
    約定，所承擔者自仍限於不可預料或不可抗力之事故，而依前開主契約核准文號
    、附約首頁及第三條、第十四條之條文約定，益證意外身故始為系爭保險範圍，
    則原告自應就被保險人係意外身故而非自殺死亡一節舉證以實其說。又依法務部
    法醫研究所鑑定結果，被保險人身上無明顯外傷存在，已排除因他人脅迫或於打
    鬥過程中掉入水裡面之機會，且死者胸腔液發現含酒精成份數值低於百分之０點
    一之有效濃度，因大醉而掉入水中之機會亦先加以排除，表示被保險人在落水時
    神智應在清醒之狀態下，考慮死者之死亡方式應與自為之機會最大等語，是被保
    險人應非意外身故。又縱台灣台南地方法院檢察署檢察官相驗屍體證明書就死亡
    方式係勾選意外死，惟檢察官未具法醫專業，且僅就被保險人蘇泰安死亡是否出
    於他殺方向進行偵查，並於排除他殺可能性後，即發相驗屍體證明書，故實際上
    對於被保險人蘇泰安是否自殺並未積極調查，自不能僅憑該署之法律意見，而排
    除被保險人蘇泰安自殺之可能，原告既未就被保險人非故意自殺一節舉證證明，
    則其依保險契約請求被告給付保險金，自屬無據等語資為抗辯。。
四、經查，原告於八十九年九月七日以其配偶蘇泰安為被保險人，原告為受益人，與
    被告訂立「真情一０一終身壽險」主契約及「平安保險附約」，主契約保險金額
    為三十萬元，附約傷害死殘保險金額為一千萬元，原告並已繳交保險費二萬零二
    百二十元。嗣於九十年二月二日被保險人蘇泰安因窒息、溺水原因死亡，原告已
    檢具台灣台南地方法院檢察署相驗屍體證明書及相關證明文件向被告申請給付保
    險金，被告於九十年五月三十日收受後，未於十五日內給付保險金一千零三十萬
    元已繳未到期保費一萬一千九百六十六元，則均應自九十年六月十五日起至清償
    日止，另按週年利率百分之十計算利息之事實，除為被告不爭執前開保險金數額
    及利息計算方式外，並有原告所提人壽保險單、人身保險要保書、國泰真情一０
    一終身壽險、國泰平安保險附約、戶籍謄本各一份及相驗屍體證明書一紙在卷可
    稽，堪信為真實，惟被告既以前開情詞置辯，本件應審酌者為被保險人蘇泰安是
    否係因遭受前開契約所定意外傷害事故而死亡﹖及該事項之舉證責任之歸屬，茲
    分述如下：
　（一）按原告對於自己主張之事實已盡證明之責後，被告對其主張，如抗辯其不實
　　　　並提出反對之主張者，則被告對其反對之主張，亦應負證明之責，此為舉證
　　　　責任分擔之原則，最高法院十八年上字第二八五五號判例可資參照。次按各
　　　　當事人就其所主張有利於己之事實，均應負舉證之責，故一方已有適當之證
　　　　明者，相對人欲否認其主張，即不得不更舉反證，最高法院十九年上字第二
　　　　三四五號亦著有判例。
  （二）經查，依兩造前開主契約第十四條之約定：被保險人於本契約有效期間內身
　　　　故者，被告按總保險金額給付身故保險金，並另加計按日數比例計算當期已
　　　　繳付之未到期保險費，併入身故保險金內給付。及附約第十四條約定：被保
　　　　險人於本附約有效的保險期間內遭受第二條之意外傷害事故，並於意外傷害
　　　　事故發生之日起一百八十日內身故者，被告按附約保險單所記載該被保險人
　　　　保險金額給付身故保險金等語以觀，堪認被告於被保險人蘇泰安發生意外傷
　　　　害事故而死亡時，即負有給付保險金之義務。而依兩造前開平安保險附約第
　　　　二條既已就前開契約所稱「傷害」之名詞，明定為被保險人於本附約有效的
　　　　保險期間內，因遭受意外傷害事故（指非由疾病引起之外來突發事故），致
　　　　其身體蒙受傷害之意加以定義，則原告僅須就被保險人係遭受非由疾病引起
　　　　之外來突發事故死亡一節負舉證之責即足。至於兩造另於主契約第十四條第
　　　　三款約定：被保險人在契約訂立或復效之日起二年內故意自殺者，被告不負
　　　　給付保險金之責任；及於附約第十一條第二款約定：被保險人直接因其故意
　　　　行為致成身故時，被告不負給付保險金之責任。乃係被告除外責任之特別約
　　　　定，而觀諸前開除外責任所列各款情形（參主契約第十四條，附約第二十一
　　　　條、第二十二條），又與被保險人「非由疾病引起之外來突發事故」死亡原
　　　　因無必然之關係存在，足徵前開除外責任之約定，實係兩造就被告不須負給
　　　　付保險金責任之其他情形另外所為之約定，則被告若另主張被保險人有該當
　　　　於前開除外責任特約條款之情形，自應由被告負舉證之責。
  （三）次查，被保險人蘇泰安於九十年二月二日經他人發現陳屍於台南市安南區海
        東橋住西約兩百公尺嘉南大圳水中，經檢察官送請法醫研究所解剖鑑定後，
        被保險人蘇泰安外觀雙耳有輕微褶痕，額頭有瘀痕三乘二公分，兩側上肢無
        明顯之外傷，雙手手掌有少許泥沙，雙腳腳掌之掌背沾有泥沙，胃內含四０
        ０西西未消化之內容物，其內容有金針菇、筍、肉、金針、蔥等內容物，送
        驗胸腔液發現含酒精成分０點０四九％（Ｗ／Ｖ），送驗檢體檢驗結果均未
        發現含安非他命類、鴉片類、鎮靜安眠藥、農藥及一般常見毒藥物成分，鑑
        定結果，死因為窒息、溺水，死亡方式為案情釐清後確立，有該所（九０）
        法醫所醫鑑字第０一五八號鑑定書在卷可稽，被告復就被保險人蘇泰安係因
        窒息、溺水之原因死亡一節不爭執，則被保險人確係因溺水窒息之非因疾病
        引起之突發事故死亡一節，堪可論斷。又被保險人兩側上肢雖無明顯外傷，
        惟若被保險人係故意自殺，則其額頭豈會有三乘二公分之瘀痕﹖況其胃內尚
        有未消化之內容物，現場又未查獲被保險人遺書等文件，則觀此種種疑點，
        均無從僅以被保險人無明顯外傷而溺斃，即遽認定係故意自殺所致。而本件
        經台灣台南地方法院檢察署檢察官徵詢初步相驗之檢驗員季麟慶，排除他殺
        之可能性後，經偵訊相關人調查結果，及參酌未查獲被保險人遺書等資料，
        無得據以認定被保險人係自殺之證據後，已認定被保險人係意外死亡，因而
        發給被保險人家屬死亡證明書等情（參台灣台南地方法院檢察署南檢玲篤九
        ０相０００二二０字第０九一００四一八二九號函文），亦有原告所提勾選
        死亡方式為意外死之相驗屍體證明書可資佐證，堪認原告就其主張被保險人
        係遭受非因疾病引起之外來突發事故死亡之事實，已有適當之證明。被告抗
        辯被保險人係故意自殺云云，自應由被告另舉證以實其說。
  （四）復查，被告雖引用鑑定人對於死者死亡之看法：蝶竇內有四西西之液體存在
        ，其進入水中時尚有呼吸存在，故為生前落水窒息死亡，死者身上無明顯外
        傷存在，因他人脅迫或打鬥過程中掉入水裡面之機會應可先加以排除，死者
        胸腔液發現含酒精成分數值低於０點一％（Ｗ／Ｖ）之有效濃度，故因大醉
        而掉入水中之機會可先加以排除，即表示死者在落水時神智應在清醒之狀態
        下，故由上述之情況考慮死者之死亡方式應與自為之機會最大等語，認被保
        險人非因意外死亡云云，惟參諸前開鑑定書之草稿，於第伍項參考資料中，
        鑑定人係認被保險人蘇泰安生前負有二百多萬元債務，且有地下錢莊討債之
        情形，故需考慮死者應債務關係跳水溺斃，故須考慮其他因素所造成死亡等
        語，實與兩造不爭執係第三人積欠被保險人債務之事實不符，則鑑定人個人
        推測被保險人自為之機會最大是否受此因素之誤導，即非無疑，況前開鑑定
        書中關於鑑定人對於死者死亡看法之記載，亦僅係鑑定人個人推測之詞，並
        非確切之定論，此由前開鑑定書末尾所載鑑定結果之死亡方式仍須待案情釐
        清後確立等語，亦資佐證，是前開鑑定人之個人意見，尚不足以認定被保險
        人即係故意自殺，被告復未就此部分另舉證以實其說，則其依前開保險契約
        自負有依約給付保險金之義務。
五、從而，原告依保險契約請求被告給付一千零三十一萬一千九百六十六元，及自九
    十年六月十五日起至清償日止，按週年利率百分之十計算之利息，為有理由，應
    予准許。又兩造均陳明願供擔保請准宣告假執行或免為假執行，經核無不合，爰
    分別酌定相當擔保金額准許之。
六、本件判決基礎已臻明確，兩造其餘攻擊防禦方法及舉證，核於判決結果無影響，
    毋庸一一論列，附此敘明。
七、據上論結，本件原告之訴為有理由，依民事訴訟法第七十八條、第三百九十條第
    二項、第三百九十二條，判決如主文。
中　　　華　　　民　　　國　　九十一　　年　　　十　　　月　　 十一　　 日
                                臺灣臺南地方法院民事第二庭
~B法　　　官　林育幟
右為正本係照原本作成
如對本判決上訴，須於判決送達後廿日內向本院提出上訴狀
中　　　華　　　民　　　國　　九十一　　年　　　十　　　月　　 十四　　 日
~B法院書記官　黃淑櫻
